【裁判字號】    98,訴,372
【裁判日期】    980811
【裁判案由】    清償債務
【裁判全文】
臺灣臺南地方法院民事判決               98年度訴字第372號
原      告  合作金庫商業銀行股份有限公司
法定代理人  丁○○
訴訟代理人  乙○○
訴訟代理人  丙○○
被      告  榮重鋼構股份有限公司
法定代理人  甲○○
訴訟代理人  黃瑞真律師
複代理人    何盈蓁律師
上列當事人間請求清償債務事件，經本院於民國98年7月21日言
詞辯論終結，判決如下：
    主      文
原告之訴及假執行之聲請均駁回。
訴訟費用新台幣萬伍仟零伍拾陸元由原告負擔。
    事實及理由
一、原告主張：
（一）訴外人天鶴機械工程股份有限公司（以下簡稱天鶴公司）
      因承攬被告「德安科技67期廠辦新建工程，工程編號：
      GSSC─GF59」（以下簡稱系爭工程），嗣於民國97年8月
      20日與原告簽訂應收帳款債權承購合約書，約定自97 年7
      月22日之交貨發票日起，至原告通知被告終止應收帳款承
      購合約日止，訴外人天鶴公司就系爭工程合約之應收帳款
      債權全數轉讓與原告，並指示被告：「將所有到期之應收
      帳款逕匯入合作金庫商業銀行和平分行帳號0440─717─
      067282號，戶名天鶴機械工程股份有限公司…若以支票付
      款請將支票郵寄至合作金庫商業銀行和平分行」等語，原
      告並於97年8月15日將前開債權讓與之事實通知被告，被
      告亦於97年8月19日表示已獲悉系爭應收帳款承購並同意
      辦理相關事宜。是以，被告自97年7月25日起即依前開書
      面通知內容分別將應給付訴外人天鶴公司之系爭工程第一
      期至第三期工程款，依發票所示金額撥付予原告指定帳戶
      ，從未延誤。亦即訴外人天鶴公司基於讓與人之地位與原
      告基於受讓人之地位簽定應收帳款債權承購合約書並選定
      訴外人天鶴公司對於被告之應收帳款債權時，雙方之債權
      轉讓即對內發生效力，而訴外人天鶴公司以書面對債務人
      之被告為通知之時，該項債權讓與即對債務人之被告發生
      效力，更何況被告亦於回執表示知悉。債權讓與既經發生
      效力，訴外人天鶴公司對被告之工程款債權即行移轉與原
      告所有。詎料系爭工程第四期工程於97年10月20日經被告
      估驗完成，依約被告應於97年11月履行付款第四期工程款
      新台幣（以下同）3,438,577元（以下簡稱系爭工程款）
      ，此有工程估驗計價單及發票可證，惟被告迄今仍未為給
      付。嗣原告於97年12月3日及97年12月16日以存證信函催
      告被告依債權讓與約定將系爭工程款給付予原告，未獲置
      理。爰依承攬契約、債權讓與契約之法律關係，請求判決
      如訴之聲明。
（二）系爭工程債權並非不得讓與之債權：
      被告以其與訴外人天鶴公司間「德安科技六、七期廠辦新
      建工程」承攬合約書第5條第l項已載明「禁止讓與」為由
      ，主張系爭工程款債權為不得讓與之債權，本件並無債權
      讓與關係存在云云，惟：
    1.按債權之讓與，非經讓與人或受讓人通知債務人，對於債
      務人不生效力，民法第297條第1定有明文，復依天鶴公司
      與原告間應收帳款債權承購合約書第1條第6項「立約人聲
      明對其各相對人之應收帳款讓與貴行前，業將應收帳款讓
      與貴行之事實以書面通知各相對人，並應向貴行提出已為
      通知之書面證明」之約定，天鶴公司將系爭工程合約之應
      收帳款債權讓與原告時即依上開規定通知被告，此有應收
      帳款債權轉讓通知書可證，內容已載明「自97年7月22 日
      之交貨發票日起，至合作金庫商業銀行（原告）通知貴公
      司（被告）終止應收帳款承購合約日止，本公司（天鶴公
      司）就『德安科技六、七期廠辦新建工程』合約之應收帳
      款債權全數轉讓與予合作金庫商業銀行（原告）。請貴公
      司（被告）將所有到期之應收帳款逕匯入合作金庫商業銀
      行和平分行帳號0440─717─067282號戶名天鶴機械工程
      股份有限公司…若以支票付款請將支票郵寄至合作金庫商
      業銀行和平分行」，參照最高法院42年台上字第626號判
      例，債權之讓與，依民法第297條第1項之規定，雖須經讓
      與人或受讓人通知債務人始生效力，但不以債務人之承諾
      為必要； 是以果如被告主張系爭工程款帳權屬於民法第
      294條依當事人特約不得讓與之債權，被告於收到應收帳
      款債權轉讓通知書時，自可不必予以理會，惟本案卻非如
      此，被告於應收帳款債權轉讓通知書後表示「本公司已獲
      悉天鶴機械工程股份有限公司已將對本公司之應收帳款債
      權讓與合作金庫商業銀行，並同意依該通知辦理相關事宜
      」，並蓋有被告公司印鑑，顯見被告已同意訴外人天鶴公
      司將系爭工程款債權讓與原告，被告於其後亦依約將系爭
      工程第1期至第3期工程款支票郵寄至原告和平分行，故被
      告此等主張亦僅屬推諉之辭，縱系爭工程承攬合約書有記
      載禁止讓與，亦因事後被告之同意，使系爭工程款債權非
      屬於民法第294條依當事人特約不得讓與之債權，並由天
      鶴公司讓與原告。
    2.被告對於其曾將系爭工程第1期至第3期工程款支票郵寄至
      原告和平分行乙事，並不否認，惟其主張該等工程款支票
      仍以天鶴公司為受款人並有禁止背書轉讓之記載；果如被
      告所言自始否認債權讓與關係存在，卻又完全依照應收帳
      款債權轉讓通知書之約定，將支票郵寄至其所不承認之受
      讓人即原告和平分行，被告此舉豈不充滿矛盾與可議之處
      ，試想如原告非系爭工程款債權之受讓人，被告郵寄系爭
      工程款支票予原告等於未對天鶴公司清償，被告又豈敢冒
      此一風險；復按記名支票，經發票人為禁止轉讓之記載者
      ，依票據法第144條準用第30條第2項規定，該支票即不得
      再依票據讓與之方式為轉讓，違反此項禁止之規定者，其
      轉讓行為不生票據法上之效力；惟此種支票仍不失為民法
      上金錢債權之性質，故得依民法規定一般債權讓與方式而
      轉讓之，但僅能生民法上通常債權讓與之效力，其受讓人
      所取得者為民法上之金錢債權，最高法院87年度台簡上字
      第30號判決可資參照；是以縱系爭工程款支票記載禁止背
      書轉讓，亦無礙於天鶴公司將系爭工程款債權讓與原告之
      事實。
    3.按最高法院97年度台上字第1591號判決「將來債權之讓與
      ，僅係所讓與之債權即讓與標的，附有條件或期限，債權
      受讓人於原定之條件成就或期限屆至時始得行使權利，故
      除有民法第294條第l項所定情形外，將來債權之讓與，尚
      非法所不許，且於債權讓與契約生效時，發生債權移轉之
      效力。又將來債權之讓與，以通知將來應為債務人之人為
      已足，並於該讓與之將來債權，爾後因一定事實之發生而
      成為現實之債時，即生移轉之效力，無待乎斯時再通知債
      務人。」亦可知將來債權讓與之契約，於通知於將來應為
      債務人之人為已足，未必應於實際債權發生時再為通知，
      本件天鶴公司97年8月15日業將系爭工程款債權讓與原告
      乙事通知被告，並經被告於97年8月19日同意在案，當然
      原告已取得系爭工程款債權，被告既已收受天鶴公司所為
      之債權讓與通知，則被告自斯時起，不論其時天鶴公司與
      被告間之債權發生、生效與否，被告嗣後如欲為清償者，
      亦僅能以原告為清償對象；況且天鶴公司開立發票予被告
      時均於發票上註明該筆債權業已讓與原告，請將發票金額
      逕匯入原告公司之指定帳戶或寄支票至原告公司，足以證
      明實際債權發生時原告已再為通知被告，被告前三期工程
      款均依此模式給付，系爭工程第四期款項亦是如此，被告
      自不得以未再接受通知為由抗辨，由此可證系爭工程債權
      讓與確實存在。
（三）被告就系爭工程債權依法不能行使抵銷權：
      被告以天鶴公司工程違約及未繳費用扣款、業主清安扣款
      費用、另行發包之合約差額損害、借支保留款之利息等與
      本件系爭工程款債權主張抵銷；惟按債權之讓與，債務人
      於受通知時對於讓與人有債權者，方得於民法第299條第2
      項所定之條件下，對於受讓人主張抵銷，否則其債權縱令
      早已存在，而債務人受通知時尚未取得，亦無對受讓人主
      張抵銷之餘地，最高法院49年度台上字第1190號判例可責
      參照，系爭工程第四期工程款金額3,438,577元，業於97
      年11月19日停工，於97年11月24日與天鶴公司終止雙方系
      爭承攬合約，均於原告讓與系爭工程第四期工程款之後發
      生債權，其中被告所主張之主動債權中有許多項目更與系
      爭工程無關，如GX15台北大學住宅案、新店機廠聯合開發
      案新建工程、GX16板橋厚生住宅逆打助新建工程等，縱使
      被告於97年12月31日先就其中3,369,992元開立扣款發票
      ，被告亦無權對受讓人主張抵銷權。
（四）系爭工程債權讓與仍屬有效，原告為適格之債權受讓人：
      被告一再引用工程合約第5條第1款「工程款及尾款因……
      ，故禁止轉讓於第三者或委託他人代領」等文字主張依據
      民法第294條第1項第2款，為禁止債權讓與之特約，並因
      已明文記載，原告對此項約定應知之甚詳，無由依「善意
      受讓」法理保護，進而主張原告與訴外人天鶴公司之債權
      讓與應屬無效，原告非屬適格之債權人。惟原告前一再指
      出，原告前於97年8月15日將債權讓與之事實以書面通知
      被告，被告非但未表示異議，竟於8月19日以書面回覆已
      「獲悉」並「同意」天鶴公司與原告間債權讓與之事實，
      更有甚者，被告前三期之工程款均循原告指示，匯入指定
      帳戶或寄發支票予原告，執此，所謂「債權不得讓與」之
      特約早已蕩然無存，而另一嶄新的，即天鶴公司承包被告
      工程，工程款債權則因讓與原告，由原告向被告收取的新
      「契約」模式於焉成立。被告既已有三期工程款依循此種
      模式而為給付，又怎能於第四期工程款給付時方才否認債
      權讓與之效力？如此出爾反爾交易安全如何維護？又被告
      指出：原告與天鶴公司之應收帳款承購合約書成立於97年
      8月20日，然天鶴公司8月15日即已通知被告，被告則於8
      月19日回覆知悉並同意依該項通知辦理相關事宜，日期均
      在8月20日之前，因此該項通知無由發生民法第297條債權
      讓與通知之效力。然參照民法第153條「當事人互相意思
      表示一致者，無論其為明示或默示，契約即為成立」，可
      推知最遲於8月15日，原告與天鶴公司有關債權讓與之契
      約已因雙方意思表示合致而成立，否則依日常生活經驗，
      殊難想像天鶴公司未與原告就債權讓與達成共識前即將該
      事實通知被告，至於8月20日僅能證明為原告與天鶴公司
      簽立「債權讓與合約書」之日期，不能據此指為契約成立
      之日，被告關於「讓與契約成立前通知無效」之推論，顯
      為模糊爭點，洵非事實。
（五）系爭工程款債權已確定存在，債權轉讓應屬有效：
      被告一再陳稱因天鶴公司無預警停工，被告已於11月終止
      該項工程契約。又工程尚未完工，依據原工程契約於第5
      條第l款約定，系爭工程款應暫緩支付至工程完工之日方
      為給付。然事實上，系爭工程款屬第四期工程款，該項工
      程早於97年10月20日即已完成驗收，被告於驗收完成之日
      即已負擔工程款給付義務，系爭工程款債權內容早已確定
      。至於天鶴公司停工及被告行使解除權皆發生於第四期完
      工驗收後，自不容其效力影響已確定內容之第四期工程款
      給付請求權。是故系爭工程款債權既已確定存在，債權轉
      讓依法應屬有效。又債權讓與既屬合法有效，有關最高法
      院97年度台上字第1591號判決「將來債權之讓與，以通知
      將來應為債務人之人為已足，並於該讓與之將來債權，爾
      後一定事實之發生而成為現實之債時，即生移轉之效力，
      無待乎斯時再通知債務人」於本案自無不適用餘地。又債
      權讓與之通知，係將債權已由讓與人移轉受讓人之事實，
      以觀念通知方式通知債務人即可，並無需有發生債權讓與
      效力之法效意思，更不以債務人承諾為必要（95年訴字第
      820號判決參照）。依起訴狀所附證物四發票影本載明「
      本筆帳款已轉讓與合作金庫商業銀行，…」等字樣既已確
      實表達債權讓與之通知，依法即應生債權讓與通知之效力
      無誤，被告關於是項通知僅為「付款地之通知」之抗辯，
      顯與事實不符，不足採信。
（六）被告就系爭工程款主張不得行使抵銷權：
      蓋依民法第299條第2項「債務人於受通知時，對於讓與人
      有債權者，如其債權之清償期，先於所讓與之債權，或同
      時屆至者，債務人得對於受讓人，主張抵銷」。被告雖列
      舉依工程合約有扣款、保險代支費、缺改費用及損害賠償
      等諸多對天鶴公司得主張之權利，惟承前所述第四期工程
      早於97年10月20日即驗收完畢，天鶴公司對被告之工程款
      請求權已合法移轉於原告且經由合法程序通知被告知曉，
      然被告受通知時天鶴公司並未停工違約，根本無由對其主
      張前述扣款、損害賠償等諸多權利，該等權利既於被告受
      通知債權轉讓通知時尚未存在，又如何能主張與已確定存
      在之第四期工程款請求權（即本案系爭標的）主張抵銷？
      是故被告關於抵銷上之抗辯，完全不具法理基礎，顯不足
      採。
（七）綜上所陳，債權讓與既經合法通知被告且被告同意，應屬
      合法有效：系爭工程早於天鶴公司停工前已驗收完畢，讓
      與債權之內容已確定存在；通知被告債權讓與之程序已合
      法完成；受債權讓與通知之際被告對天鶴公司尚無法請求
      權，且被告主張抵銷之主動債權多於系爭工程無關，抵銷
      抗辯不合法。
（八）爰聲明：
    1.被告應給付原告新台幣3,438,577元，及自起訴狀送達翌
      日起至清償日止，按年息5％計算之利息。
    2.訴訟費用由被告負擔。
    3.如獲勝訴判決，願供擔保請准宣告假執行。
二、被告則以：
（一）系爭工程款債權為不得讓與之債權，本件債權讓與關係不
      存在：
    1.本件原告主張其係於97年8月20日與天鶴公司訂定系爭應
      收帳款承購合約書，約定受讓天鶴公司對被告之「德安科
      技6、7期廠辦新建工程」之將來工程款債權，然爭應收帳
      款承購合約書就承購標的並無約定，此觀系爭合約載明：
      「有關各應收帳款之承購契約，應於貴行（即原告）確定
      承購內容（以下簡稱承購標的）出具應收帳款承購同意書
      並經立約人承諾後始成立」即明，故於97年8月20日前，
      原告並未承購天鶴公司對被告之系爭「德安科技6、7 期
      廠辦新建工程」之工程款債權。又原告主張通知被告債權
      讓與之期日係於97年8月15日，被告回函之日亦為97年8月
      19日，均係在原告與天鶴公司訂定系爭帳款承購合約書之
      前，故系爭通知無從發生債權讓與通知之效力，被告亦無
      從同意，況且系爭通知僅為變更付款地之通知。而原告與
      天鶴公司就系爭「德安科技6、7期廠辦新建工程」工程款
      之債權讓與契約是否成立有效亦屬可疑。
    2.又訴外人天鶴公司承攬被告「德安科技六、七期廠辦新建
      工程」，雙方並於97年6月30日簽訂承攬合約，系爭合約
      第5條付款辦法第1款載明：「每月20日估驗乙次，次月月
      底開票，支付貳個月期票。於每節或每區吊裝及電銲完成
      ，經甲方（即被告）檢驗合格，核付該期工程款70％，該
      節或該區收尾完成再核付工程款20％，全部工程完工，尾
      款10％待甲方之業主正式驗收合格給付尾款後核付，工程
      款及尾款因需乙方會同估驗結算及開立統一務票，故禁止
      讓與於第三者或委託他人代領（若業主先行部分發還得依
      業主付款比例先行核付部分保留款，但不得超過業主付款
      比例，請領保留款時乙方需提出保固切結書）。」，故天
      鶴公司工程款之請款，90％之工程款依約須分階段待被告
      檢驗合格，10％之工程款須待業主正式驗收及實際付款後
      ，其給付條件始成就，且為禁止讓與第三人之債權，合先
      敘明。
    3.按民法第294條之規定，依當事人之特約不得讓與之債權
      ，債權人不得將其讓與予第三人。被告與天鶴公司之系爭
      工程合約第5條第1款定有禁止讓與第三人之特別約定，且
      依一般銀行實務，天鶴公司既係以系爭工程向原告貸款，
      自會提供相關合約書供原告評估是否核貸，原告對此不得
      讓與特約自應知之甚詳，是依上開法文規定系爭工程款債
      權為不得讓與之債權，縱原告與天鶴公司間有債權讓與之
      約定，對被告亦不生效力，故本件並無原告所主張之債權
      讓與關係存在甚明。
    4.又於工程期間天鶴公司雖曾以應收帳款債權讓與通知書要
      求被告將工程款之支票寄至原告公司，惟該等工程款支票
      仍以天鶴公司為受款人並有禁止背書轉讓之記載，蓋若天
      鶴公司與被告間之債權已轉讓予原告，則受款人自應為原
      告而非天鶴公司，故系爭通知僅為變更付款地之通知而無
      債權讓與通知之效力甚明。按最高法院97年台上字第1213
      號判決：「將來債權其係附停止條件或附始期者之債權讓
      與，雖非法所不許，然此類將來債權，債權讓與契約成立
      時尚未存在，如受通知時債權仍未發生，何能發生移轉效
      力，自須於實際債權發生時再為通知。」是知，若鈞院認
      為本件債權讓與關係存在，則依上開判決意旨，本件既係
      概括以將來應收款債權讓與之契約，應於實際債權發生時
      再為通知，否則無從對被告發生效力，且因系爭合約有禁
      止讓與第三人之特別約定，縱原告再為通知後仍應取得被
      告之同意方能生債權讓與之效力，天鶴公司於97年8月通
      知後並未再行通知，亦未取得被告同意，是依上開最高法
      院之判決意旨，應收帳款債權轉讓通知書不足使系爭工程
      款債權發生債權讓與之效力，原告之主張顯無理由。
（二）退步言，縱鈞院認系爭工程款債權仍得讓與，本件債權讓
      與尚未發生效力：
    1.按系爭工程合約第5條第1款約定付款辦法：「每月20 日
      估驗一次，次月月底開票，支付貳個月期票……」及第29
      條第5款、第7款約定：「乙方如欲特殊變故，經甲方認為
      無力繼續承辦本工程者或受破產宣告自行要求解除本契約
      書，由甲方收另辦，乙方已作工程由甲方按本契約核實計
      價結算工程款，並暫緩支付直至本工程全部完工時止，…
      …」、「因乙方原因而解除本契約時，其由甲方自辦或另
      招商承辦時之一切損失，由甲方在暫緩支付乙方之款項內
      照數扣抵，如有剩餘則無息發還乙方，但有不足則甲方仍
      得向乙方追繳，……」。被告與天鶴公司之系爭工程合約
      業因天鶴公司無預警停工而於11月終止，是依雙方上開約
      定，系爭第四期工程款應暫緩支付至系爭工程完工，且被
      告得自暫緩支付之款項內扣抵被告一切損失後，如有剩餘
      方無息發還天鶴公司；本件被告損害尚未全部結算完成，
      且系爭工程尚未完工，且實際上，本件已估驗部分系爭第
      四期工程款已不足扣抵，並無剩餘款項，故本件並無可得
      讓與之確定債權存在，不生債權移轉之效力甚明。
    2.另本件係就天鶴公司將來發生之工程款債權為概括之債權
      讓與，依最高法院97年台上1213號判決意旨，於實際債權
      發生時仍應再為通知，且因系爭合約有禁止讓與第三人之
      特別約定，縱原告再為通知仍應取得被告之同意；原告雖
      辯稱依最高法院97年度台上字第1591號判決見解，將來債
      權於一定事實之發生而成為現實之債時，即生移轉效力，
      然本件尚無確定之債權存在已如上述，是縱依最高法院97
      年度台上字第1591號判決見解，債權移轉亦尚未生效，且
      上開判決係不當擴張債權讓與通知之效力，亦造成債權讓
      與對債務人生效時點判斷上之困難，可能使債務人陷於比
      原契約更不利之地位，顯非可探。
    3.原告又辯稱天鶴公司已於發票上再為通知，惟系爭發票之
      註明亦僅為付款地之通知，且依系爭合約第5條約定，天
      鶴公司係先開立發票請款，被告於次月底再行開立貳個月
      期票，於開立支票前被告仍得依約扣款，此觀原告準備狀
      附件二天鶴公司九月第三期款之發票與被告所開立之支票
      金額不符即明，故天鶴公司開立發票時實際債權尚未確定
      ，自不符合上開判決實際債權發生時再為通知之要件，亦
      未再得被告同意，故原告所辯顯不足採。
（三）天鶴公司就系爭工程已無剩餘工程款：
    1.天鶴公司因財務困難、資金週轉不靈又積欠員工薪資，無
      預警於97年11月19日停工，經被告催告不復工後，已於97
      年11月24日終止雙方系爭承攬合約，先予敘明。
    2.按系爭工程合約第29條第5款約定：「乙方（天鶴公司）
      如遇特殊變故，經甲方（即被告）認為無力繼續承辦本工
      程者或受破產宣告自行要求解除本契約書，由甲方收回另
      辦，乙方已作之工程由甲方按本契約核實計價結算工程款
      ，並暫緩支付至工程全部完工時止，…」查被告與天鶴公
      司之承攬合約業已因天鶴公司無預警停工而終止，是依雙
      方上開約定，縱天鶴公司尚有未結之工程款，因系爭工程
      尚未完工，給付條件尚未成就，故被告得暫緩支付直至系
      爭工程完工甚明。
    3.況且，天鶴公司於停工前已完成之第四期工程估驗後之工
      程款為3,438,577元，扣除天鶴公司10月之工程扣款及保
      險代支費68,585元後，尚未給付之工程款為3,369,992 元
      （計算式：3,438,577－68,585＝3,369,992），此有被告
      於97年10月31日開立之扣款發票二紙及相關扣款單據可稽
      ，然因天鶴公司工程違約及未繳費用之相關扣款計至97年
      11月30日止已高達3,642,247元（未稅3,468,807），相關
      扣款業於97年12月10日通知天鶴公司，被告亦於97年12月
      31日先就其中3,369,992元開立扣款發票，天鶴公司對此
      扣款並無異議，故天鶴公司除就系爭工程已無剩餘工程款
      債權外，尚欠被告272,229元（計算式：3,642,247－
      3,369,992＝272,225元），另按雙方合約第5條第5款、第
      29 條第7款約定，被告尚得向天鶴公司主張業主清安扣款
      費用，因天鶴公司無預警停工，被告另行發包之合約價差
      損害及天鶴公司借支保留款之利息，共計6,755,257元，
      被告自得於本件訴訟主張抵銷。
    4.綜上所述，原告請求給付工程款顯無理由，縱有理由其請
      求之金額扣抵後已無剩餘（本件可供扣抵金額為
      10,397,504元；計算式：3,642,247＋6,755,257），原告
      之請求於法未合。
（四）爰聲明：
    1.原告之訴駁回。
    2.訴訟費用由原告負擔。
    3.如受不利之判決，願供擔保請准宣告免為假執行。
三、得心證之理由：
（一）本件原告起訴主張訴外人天鶴公司承攬被告之系爭工程，
      嗣於97年8月20日與原告簽訂應收帳款債權承購合約書，
      訴外人天鶴公司就系爭工程合約之應收帳款債權全數轉讓
      與原告，原告並於97年8月15日將前開債權讓與之事實通
      知被告，被告亦於97年8月19日表示已獲悉系爭應收帳款
      承購並同意辦理相關事宜。系爭工程第四期工程於97 年
      10月20日經被告估驗完成，依約被告應於97年11月履行付
      款第四期工程款3,438,577元，惟被告迄今仍未為給付，
      爰依承攬契約、債權讓與契約之法律關係，請求判決如訴
      之聲明所示云云；被告則以：系爭工程款債權為不得讓與
      之債權，本件債權讓與關係不存在；縱認系爭工程款債權
      仍得讓與，因本件係就天鶴公司將來發生之工程款債權為
      概括之債權讓與，實際債權發生時仍應再為通知，且因系
      爭合約有禁止讓與第三人之特別約定，縱原告再為通知仍
      應取得被告之同意，被告既未同意，本件債權讓與尚未發
      生效力；況且依被告與天鶴公司之契約，因天鶴公司停工
      ，系爭工程未完工，被告得暫緩支付工程款至工程全部完
      工時止，且天鶴公司於停工前已完成之第四期工程估驗後
      之工程款為3,438,577元，扣除天鶴公司10月之工程扣款
      及保險代支費、工程違約及未繳費用、另行發包之合約價
      差損害及天鶴公司借支保留款之利息，扣抵後已無剩餘等
      語，資為抗辯。
（二）本件原告主張訴外人天鶴公司承攬被告之系爭工程，嗣於
      97年8月20日天鶴公司與原告簽訂應收帳款債權承購合約
      書，天鶴公司就系爭工程合約，對於被告之應收帳款債權
      全數轉讓與原告，原告、天鶴公司並於97年8月15日將前
      開債權讓與之事實通知被告，被告於97年8月19日表示已
      獲悉系爭應收帳款承購並同意辦理相關事宜等情，業據提
      出應收帳款債權承購合約書、應收帳款債權轉讓通知書各
      乙紙為證，被告則以前揭情詞置辯。經查：
    1.原告於97年8月15日受讓天鶴公司就系爭工程合對被告之
      應收帳款債權，並將此事由通知被告，被告於97年8月19
      日回簽稱：「本公司已獲悉天鶴工程股份有限公司將對本
      公司之應收帳債權讓興合作金庫商業銀行，並同意依該通
      知辦理相關事宜。」，此有原告提出之應收帳款債權轉讓
      通知書一紙在卷可憑（見本院卷第14頁），被告對其在上
      開回簽上回函人蓋章並不爭執，上開通知書及回簽形式上
      之真正應可認定。
    2.按「債權人得將債權讓與於第三人。但左列債權，不在此
      限：二、依當事人之特約，不得讓與者。」民法第294條
      第1項第2款定有明文。訴外人天鶴公司與被告就系爭工程
      簽訂之承攬合約書第五條付款辦法第1款載明：「每月20
      日估驗乙次，次月月底開票，支付貳個月期票。於每節或
      每區吊裝及電銲完成，經甲方（即被告）檢驗合格，核付
      該期工程款70％，該節或該區收尾完成再核付工程款20％
      ，全部工程完工，尾款10％待甲方之業主正式驗收合格給
      付尾款後核付，工程款及尾款因需乙方（即天鶴公司）會
      同估驗結算及開立統一務票，故禁止讓與於第三者或委託
      他人代領。」，此有被告提出兩造均不爭執其真正之合約
      書可憑（見本院卷第56頁）。故依該約定，天鶴公司之工
      程款債權為禁止讓與第三人之債權，被告之抗辯非全然無
      據。然天鶴公司與被告公司簽訂上開不得轉讓工程款之契
      約後，於97年8月15日與原告簽訂「應收帳款債權轉讓通
      知書」，將系爭工程之工程款債權讓與原告，有違被告與
      天鶴公司之約定而不得讓與，惟原告與天鶴公司將該債權
      讓與事由依民法第297條規定通知被告時，被告回簽稱：
      「本公司已獲悉天鶴工程股份有限公司將對本公司之應收
      帳債權讓興合作金庫商業銀行，並同意依該通知辦理相關
      事宜。」等語，顯已同意天鶴公司讓與系爭工程款債權而
      變更前開債權不得讓與之約定。雖被告辯稱該回簽，只是
      表示收受該債權轉讓通知書，並無同意轉讓云云，惟被告
      於通知回執之用語，除了獲悉債權轉讓之事外，另是「同
      意依該通知辦理相關事宜。」，係正面同意天鶴公司之讓
      與行為，非僅僅表示收到通知而已。按當事人間既得特約
      不得為債權讓與行為，而系爭工程款債權又非依法不得轉
      讓之債權，故基於私法自治，當然得重新約定為得讓與，
      被告已於97年8月19日同意天鶴公司讓與系爭工程款予原
      告，該債權讓與契約已合法成立應可認定。
    3.被告又抗辯稱原告主張通知被告債權讓與之期日係於97年
      8月15日，被告回函之日為97年8月19日，均係在原告與天
      鶴公司97年8月20日訂定系爭帳款承購合約書之前，故系
      爭通知無從發生債權讓與通知之效力，被告亦無從同意云
      云。惟按「債權讓與係屬準物權行為具獨立性，於讓與契
      約發生效力時，債權即移轉於受讓人，其原因關係之存否
      ，於既已成立生效之債權讓與契約並無影響。是以債權讓
      與為清償債務之方法，縱其債務不存在，亦僅生讓與人得
      否請求受讓人返還不當得利之問題，要難謂其不生債權移
      轉之效力。」最高法院著有92年度台上字第624號判決足
      資參照。訴外人天鶴公司於97年8月15日將系爭工程款債
      權讓與原告、被告在97年8月19日同意讓與，雖原告與天
      鶴公司之原因關係於97年8月20日才成立，但基於債權讓
      與具有準物權行為之獨立性，自不受原因關係存否之影響
      ，被告以此抗辯不生債權讓與通知之效力及被告無從同意
      云云，自無可採。
    4.被告又抗辯，依最高法院97年度台上字第1213號判決認為
      ：「將來債權其係附停止條件或附始期者之債權讓與，雖
      非法所不許，然此類將來債權，債權讓與契約成立時尚未
      存在，如受通知時債權仍未發生，何能發生移轉效力，自
      須於實際債權發生時再為通知。」等情，本件既係概括以
      將來應收款債權讓與之契約，應於實際債權發生時再為通
      知及取得被告之同意，否則無從對被告發生效力，然天鶴
      公司於97年8月通知後並未再行通知，亦未取得被告同意
      ，是依上開最高法院之判決意旨，應收帳款債權轉讓通知
      書不足使系爭工程款債權發生債權讓與之效力云云。經查
      ：
      (1)按「債權存在，為債權讓與契約之效力要件，非成立要
        件，自非不得以將來債權為讓與之標的。故以將來之債
        權為讓與標的所成立之契約，苟無法定不得讓與之情形
        ，於得為請求時，其期限如已屆至或停止條件成就者，
        即發生債權讓與之效力。」最高法院著有95年度台上字
        第374號判決足資參照。
      (2)訴外人天鶴公司與原告於97年8月15日成立債權讓與契
        約時，第四期工程估驗款債權3,438,577元尚未發生，
        係屬附停止條件之將來債權之讓與，被告既同意該讓與
        契約，該將來債權已變成可轉讓之債權，債權讓與契約
        具備成立要件，一旦天鶴公司之工程估驗通過，工程款
        債權發生，停止條件成就，揆諸前開最高法院95年度台
        上字第374號判決意旨，即發生債權讓與之效力，毋需
        被告再次同意。
      (3)雖被告提出最高法院97年台上字第1213號判決，認為將
        來債權之債權讓與，應於實際債權發生時再為通知云云
        。惟「將來債權之讓與，以通知將來應為債務人之人為
        已足，並於該讓與之將來債權，爾後因一定事實之發生
        而成為現實之債時，即生移轉之效力，固無待乎再將之
        通知於債務人。惟於附停止條件將來債權之讓與者，其
        停止條件是否成就並不確定，該債權讓與是否確定發生
        即非債務人所得知悉，自應於停止條件成就，債權讓與
        發生效力時，將該條件已成就之債權讓與，另行通知債
        務人，始對之發生債權讓與之效力。」最高法院著有95
        年度台上字第90號判決足資參照。故前開最高法院97
        年台上字第1213號判決所稱「須於實際債權發生時再為
        通知。」，僅是對於債務人之生效要件，及決定民法第
        299條債務人受通知時得行使之抗辯權及抵銷權而已，
        對於債權因條件之成就而生移轉之效力，不生影響，是
        故上開97年度台上字第1213號判決，不足以作為有利被
        告之認定。
    5.綜上所陳，訴外人天鶴公司將其對被告尚未發生之系爭工
      程款債權讓與原告，並得到被告之同意，該債權讓與契約
      已成立，應可認定為真實。
（三）查訴外人天鶴公司承攬被告系爭工程，依系爭承攬合約第
      5條付款辦法第1款載明：「每月20日估驗乙次，次月月底
      開票，支付貳個月期票。於每節或每區吊裝及電銲完成，
      經甲方（即被告）檢驗合格，核付該期工程款70％，該節
      或該區收尾完成再核付工程款20％，全部工程完工，尾款
      10％待甲方之業主正式驗收合格給付尾款後核付，…。」
      此有該合約書在卷足憑。查天鶴公司完成系爭工程之第四
      期工程，經被告於97年10月20日估驗完成，依約被告應給
      付該期工程款70％即3,438,577元，此有原告提出被告公
      司之工程估驗單一紙在卷可憑（見本院卷第15頁），被告
      對此亦不爭執（見本院卷第126頁）。查依據被告與天鶴
      公司之工程合約書上開約定，該97年10月20日估驗完成之
      工程款3,438,577元，應由被告於次月月底即97年11月底
      簽發二個月到期之票據，即98年1月底或98年2月初之票據
      支付，天鶴公司因該估驗完成而得請求工程款3,438,577
      元，本件債權讓與契約之停止條件成就，該工程款債權成
      為現實之債，即生移轉之效力，原告因受讓該3,438,577
      元工程款債權為該債權之債權人，原告此部分之主張為有
      理由。
（四）惟按「債務人於受通知時，所得對抗讓與人之事由，皆得
      以之對抗受讓人。債務人於受通知時，對於讓與人有債權
      者，如其債權之清償期，先於所讓與之債權或同時屆至者
      ，債務人得對於受讓人主張抵銷。」民法第299條定有明
      文。被告抗辯稱對於系爭工程款債務，有得對抗讓與人天
      鶴公司之事由，及對受讓人主張抵銷等語，經查：
    1.「將來債權之讓與，以通知將來應為債務人之人為已足，
      並於該讓與之將來債權，爾後因一定事實之發生而成為現
      實之債時，即生移轉之效力，固無待乎再將之通知於債務
      人。惟於附停止條件將來債權之讓與者，其停止條件是否
      成就並不確定，該債權讓與是否確定發生即非債務人所得
      知悉，自應於停止條件成就，債權讓與發生效力時，將該
      條件已成就之債權讓與，另行通知債務人，始對之發生債
      權讓與之效力。」最高法院著有95年度台上字第90號判決
      足資參照。故本件天鶴公司以將來債權即對被告之系爭工
      程款債權讓與原告，在停止條件成就，即工程款債權實際
      上發生時，需再次通知債務人即被告，始對被告發生債權
      讓與之效力。原告於97年10月20日第四期工程估驗款債權
      3,438,577元產生後，於97年12月3日以基隆中正郵局存證
      信函通知被告該3,438,577元工程款債權讓與之事實，被
      告於97年12月18日收受該信函（見本院卷第19頁、第126
      頁反面），故應以97年12月18日為被告受債權讓與通知之
      時點，依據民法第299條之規定，被告在此時得對債權人
      天鶴公司行使之抗辯權及抵銷權，均得對抗原告。
    2.查天鶴公司因財務困難、資金週轉不靈又積欠員工薪資，
      無預警於97年11月19日停工，經被告催告不復工後，被告
      已於97年11月24日終止雙方系爭承攬合約，此有被告提出
      被告函文兩紙、天鶴公司掛號郵件收件回執一紙可按（見
      本院卷第73、74頁）。按系爭工程合約第29條第5款約定
      ：「乙方（天鶴公司）如遇特殊變故，經甲方（即被告）
      認為無力繼續承辦本工程者或受破產宣告自行要求解除本
      契約書，由甲方收回另辦，乙方已作之工程由甲方按本契
      約核實計價結算工程款，並暫緩支付至工程全部完工時止
      ，…」，此有該工程合約書可憑（見本院卷第60頁）。是
      依被告與天鶴公司之上開約定，因系爭工程尚未完工，天
      鶴公司已作之工程款3,438,577元，被告得暫緩支付至全
      部工程完工時，被告並得以此抗辯事由對抗原告。是被告
      以此抗辯原告尚不得請求本件工程款即非無據。
    3.再查，「二人互負債務，而其給付種類相同，並均屆清償
      期者，各得以其債務，與他方之債務，互為抵銷。」民法
      第334條第1項定有明文。查：
      (1)按天鶴公司於停工前已完成之第四期工程估驗後之工程
        款為3,438,577元，應再扣除天鶴公司10月之工程扣款
        及保險代支費68,585元後，尚未給付之工程款為3,369,
        992元（計算式：3,438,577－68,585＝3,369,992），
        此有被告於97年10月31日開立之扣款發票二紙及相關扣
        款單據可稽（見本院卷第75頁），原告對此亦數額不爭
        執，惟主張被告不得抵銷云云。惟上開事由，既發生在
        97年12月18日原告通知被告債權讓與之前，被告自得主
        張抵銷。
      (2)又因天鶴公司工程違約及未繳費用之相關扣款計至97年
        11月30日止已高達3,642,247元（未稅3,468,807元），
        相關扣款業於97年12月10日通知天鶴公司，被告亦於97
        年12月31日先就其中3,369,992元開立扣款發票，天鶴
        公司對此扣款並無異議，此有被告提出之被告97年12月
        10日函一紙、扣款通知三紙、報價單一紙、統一發票一
        紙在卷為證（見本院卷第81-89頁），故經被告主張抵
        銷後，天鶴公司除就系爭工程已無剩餘工程款債權外，
        尚欠被告272,229元（計算式：3,642,247－3,369,992
        ＝272,225元）。原告對此天鶴公司積欠被告之債務金
        額雖不爭執，惟主張被告不得抵銷云云。惟上開事由，
        既發生在97年12月18日原告通知被告債權讓與之前，被
        告自得主張抵銷。
      (3)此外，被告復主張依雙方合約第5條第5款、第29條第7
        款約定，被告尚得向天鶴公司主張業主清安扣款費用，
        因天鶴公司無預警停工，被告另行發包之合約價差損害
        及天鶴公司借支保留款之利息，共計6,755,257元云云
        ，惟天鶴公司之債權既已抵銷而無剩餘，被告對天鶴公
        司此部分之債權即無審酌之必要，並此敘明。
（五）綜上所述，原告受讓訴外人天鶴公司對被告之系爭工程款
      債權3,438,577元，惟原告於97年12月18日為債權讓與之
      通知時，被告依據系爭工程合約第29條第5款規定得對天
      鶴公司主張在系爭工程完工前暫緩支付工程款，及對天鶴
      公司之工程債權主張抵銷，系爭工程款債權3,438,577元
      已因抵銷而消滅，被告之抗辯為有理由。從而，原告依債
      權讓與契約請求被告給付工程款3,438,577元及法定遲延
      利息為無理由，應予駁回。原告之訴既無理由，其假執行
      之聲請亦失所依附，應一併駁回之，併確定訴訟費用額如
      主文所示。
四、結論：原告之訴為無理由，依民事訴訟法第78條、第87條第
    1項，判決如主文。
中    華    民    國    98    年    8    月    11    日
                  民事第二庭    法  官  張麗娟
以上正本係照原本作成。
如不服本判決，應於送達後廿日內，向本院提出上訴狀並表明上
訴理由，如於本判決宣示後送達前提起上訴者，應於判決送達後
廿日內補提上訴理由書（須附繕本）。
中    華    民    國    98    年    8    月    11    日
                                書記官  楊宗倫


司法院資訊處製作；財團法人民間司法改革基金會備份。
